臺灣高等法院民事判決　　　　　　　　 100年度重上字第20號
上　訴　人　王滋林
訴訟代理人　廖振洲律師
複　代理人　袁啟恩律師
被　上訴人　雷蔚馨
訴訟代理人　彭安國律師
上列當事人間請求所有權移轉登記事件，上訴人對於中華民國99
年11月30日臺灣士林地方法院99年度重訴字第320號第一審判決
提起上訴，本院於100年7月12日言詞辯論終結，判決如下：
    主      文
上訴駁回。
第二審訴訟費用由上訴人負擔。
    事實及理由
一、上訴人起訴主張：伊與訴外人王保林、王美惠、王美容、王
    美君、王美滿、王美堅（下稱王保林等6人）為坐落臺北市
    ○○區○○段16-5地號土地（下稱系爭土地），權利範圍10
    萬分之7萬354之公同共有人，系爭土地之其他分別共有人陳
    遠斌、陳淑真、王仟金、王敬業、王淑芳、王淑玲、王上林
    （下稱陳遠斌等7人）於民國97年7月17日，就渠等所有如附
    表所示之應有部分（下稱系爭應有部分），與訴外人諶鑽鑫
    簽訂不動產買賣契約書（下稱系爭買賣契約），並於97年8
    月8日就系爭買賣契約所生之債務，包含價金返還、損害賠
    償及違約金之給付，設定新臺幣（下同）3,583萬元之最高
    限額抵押權予諶鑽鑫，且於同日將系爭應有部分信託予被上
    訴人。陳遠斌等7人出賣系爭應有部分予諶鑽鑫時，未依土
    地法第34條之1第4項及土地法第34條之1執行要點第11條之
    規定，以書面通知詢問伊及系爭土地之其他共有人是否行使
    優先承購權，致伊無法以相同條件行使優先承購權購買系爭
    應有部分。雖被上訴人為陳遠斌等7人之受託人，然依信託
    法規定，於信託關係成立後，被上訴人係陳遠斌等7人所有
    系爭應有部分之名義所有人，且實質上就系爭應有部分享有
    管理處分權。爰以起訴狀繕本之送達，作為行使優先承購權
    之意思表示，請求被上訴人於伊依系爭買賣契約所載同一付
    款方式支付同額價金時，將系爭應有部分辦理所有權移轉登
    記予伊等語，並聲明：被上訴人應將系爭土地權利範圍20萬
    分之5萬3,645，辦理所有權移轉登記予上訴人。原審為上訴
    人敗訴之判決，上訴人不服，提起上訴，並上訴聲明：(一)原
    判決廢棄。(二)被上訴人應將系爭土地權利範圍20萬分之5萬3
    ,645（信託財產，委託人：陳遠斌權利範圍20萬分之5,647
    ，委託人：陳淑真權利範圍20萬分之5,647，委託人：王仟
    金權利範圍20萬分之5,647，委託人：王敬業權利範圍10萬
    分之4,941，委託人：王淑芳權利範圍10萬分之4,941，委託
    人：王淑玲權利範圍10萬分之4,941，委託人：王上林權利
    範圍10萬分之3,529），辦理所有權移轉登記予上訴人。
二、被上訴人則以：伊受陳遠斌等7人之委託，管理、處分系爭
    應有部分之受託財產而為系爭應有部分之登記所有權人，並
    非與上訴人共有系爭土地。上訴人僅為因繼承王林樞而取得
    系爭土地權利範圍10萬分之7萬354之公同共有人之一，其行
    使優先承購權並未取得其他公同共有人之同意，自非合法。
    又本件訴訟標的法律關係為買賣關係，而系爭買賣契約之當
    事人為上訴人及伊之委託人即陳遠斌等7人，伊非系爭買賣
    契約當事人，上訴人請求伊移轉受託物之所有權，亦屬無據
    等語，資為抗辯，並答辯聲明：上訴駁回。
三、兩造不爭執之事實（原審卷第49頁）：
  (一)上訴人與王保林等6人為系爭土地權利範圍10萬分之7萬354
    之公同共有人。
  (二)陳遠斌、陳淑真、王仟金、王敬業、王淑芳、王淑玲、王上
    林等7人原為系爭土地之共有人，應有部分依序為20萬分之5
    ,647、20萬分之5,647、20萬分之5,647、10萬分之4,941、1
    0萬分之4,941、10萬分之4,941、10萬分之3,529，渠等於97
    年8月8日將系爭應有部分信託予被上訴人。
  (三)上訴人就系爭應有部分行使優先承購權，未經王保林等6人
    之同意。
四、上訴人主張其已合法行使優先承購權，被上訴人應將系爭應
    有部分移轉登記予上訴人等情，為被上訴人所否認，並以上
    開情詞置辯，是本件應審酌：(一)上訴人是否須經王保林等6
    人之同意，始得行使系爭應有部分之優先承購權？(二)上訴人
    主張經其行使優先承購權而與陳遠斌等7人成立買賣契約，
    請求被上訴人辦理系爭應有部分20萬分之5萬3,645移轉登記
    予上訴人，有無理由？
五、本院得心證之理由：
  (一)上訴人是否須經王保林等6人之同意，始得行使系爭應有部
    分之優先承購權？
  (1)按繼承人繼承被繼承人之土地應有部分，依民法第1151條規
    定，於分割遺產前，對於共有土地之應有部分，與其他繼承
    人為公同共有，則其基於繼承被繼承人土地應有部分之公同
    共有關係，而行使優先承買權，自有民法第828條第2項之適
    用，應經其他公同共有人之同意，始得為之（最高法院69年
    度臺上字第1252號判決意旨參照）。復按公同共有之法律關
    係具有公同共有主體即「公同共有人團」之人法結合關係，
    與作為公同共有客體即公同共有財產之債權、物權關係兩部
    分，兩者不完全分離，且債權物權關係乃僅係為反映人法之
    結合關係而存在；民法第828條第2項（修正前條文）規定公
    同共有物之處分，及其他權利之行使，應得公同共有人全體
    之同意，其立法理由載明：「…又同律第一千零六十五條理
    由謂共同所有物，其管理處分及行使其他所有權，若法令無
    特別規定，契約無特別約定者，非各公同共有人意思一致，
    不得行使權利，否則必至害及公同共有人之權利。…此本條
    第二項所由設也」，係為防止一部分公同共有人以不當之使
    用、收益、處分公同共有物方式，侵害他公同共有人權利，
    是該規定之「其他權利之行使」，仍應依規範人法結合關係
    之法律、習慣或法律行為予以規範。上訴人基於該公同共有
    關係，行使優先承購權，核屬「其他權利之行使」，自應經
    其他公同共有人王保林等6人之同意。
  (2)復按共有物之管理，係指對於共有物之保存、改良及用益而
    言（最高法院82年度臺上字第358號判決意旨參照）。上訴
    人雖主張民法第820條之規定，依民法第828條第2項規定，
    於公同共有準用之，即關於公同共有之規定，準用民法第82
    0條第1項前段之多數決原則，其行使優先承購權無庸得公同
    共有人全體之同意云云，惟民法第820條多數決適用之前提
    乃共有物之管理行為，本件係上訴人對外行使優先承購權之
    行為，非對於公同共有物之保存、改良或用益等管理行為，
    自無民法第828條第2項規定之適用。上訴人之上開主張，委
    無足取。
  (二)上訴人主張經其行使優先承購權而與陳遠斌等7人成立買賣
    契約，請求被上訴人辦理系爭應有部分20萬分之5萬3,645
    移轉登記予上訴人，有無理由？
  (1)按信託行為有效成立後，即以信託財產為中心，而有其獨立
    性，除當事人另有訂定外，不宜因自然人之委託人或受託人
    死亡、破產或喪失行為能力等情事而消滅，故信託法第8條
    第1項規定：「信託關係不因委託人或受託人死亡、破產或
    喪失行為能力而消滅。但信託行為另有訂定者，不在此限」
    。又信託法第4條以應登記之財產為信託者，非經信託登記
    ，不得對抗第三人之規定，乃信託成立之後，信託財產具有
    獨立性，為保護交易安全之公示制度（最高法院98年度臺上
    字第32號判決意旨參照）。換言之，信託財產獨立性，係指
    信託財產獨立於委託人、受託人及受益人之財產而存在，為
    委託人、受託人及受益人債權人追及範圍之外，此由信託法
    第10條至第14條之規定表彰其獨立性之當然效力甚明。查陳
    遠斌等7人將系爭應有部分信託予被上訴人，並就信託範圍
    及內容依土地法規定予以登記，有土地登記第二類謄本可參
    （原審卷第12頁），則系爭應有部分經信託登記後，具有得
    對抗第三人之效力，而成為獨立之信託財產。
  (2)次按「對信託財產不得強制執行。但基於信託前存在於該財
    產之權利，不在此限」，信託法第12條第1項定有明文。債
    務人將其財產信託予他人，除基於信託前存在於該財產之權
    利，例如抵押權或如因處理信託事務所生之權利或法律另有
    規定者外，原委託人之債權人，不得就信託財產為強制執行
    ，以求其債權獲致滿足。又「共有人出賣其應有部分時，依
    土地法第三十四條之一第四項規定，他共有人固得以同一價
    格優先承購，惟此僅有債權效力」（最高法院68年臺上字第
    3141號判例意旨參照）。倘共有人違反法律規定將其應有部
    分出賣，第三人已依法取得所有權時，他共有人不得主張該
    買賣為無效而塗銷第三人依法所為之登記。上訴人係主張陳
    遠斌等7人與諶鑽鑫於97年7月17日簽訂系爭買賣契約，未通
    知上訴人行使優先承購權，並於97年8月8日將系爭應有部分
    信託予被上訴人，上訴人於99年7月21日以起訴狀繕本之送
    達作為行使優先承購權之意思表示（原審卷第7-8頁），則
    縱認上訴人行使優先承購權為合法，然此優先承購權僅具債
    權效力，且上訴人因行使優先承購權而與陳遠斌等7人成立
    買賣契約所生之移轉登記請求權，亦非信託前即存在於信託
    財產即系爭應有部分之權利，上訴人僅得向陳遠斌等7人請
    求履行，未可逕請求被上訴人辦理所有權移轉登記。
  (3)末按「債權契約為特定人間之權利義務關係，僅債權人得向
    債務人請求給付，不得以之對抗契約以外之第三人，此為債
    之相對性原則」、「債權人基於債之關係，得向債務人請求
    給付，固為民法第一百九十九條所明定；然債之關係，存在
    於雙方當事人間，僅具相對性，並無排他性」（最高法院96
    年度臺上字第1809號判決、87年度臺抗字第231號裁定意旨
    參照）。被上訴人雖有依信託契約本旨管理、處分信託財產
    即系爭應有部分之義務，然此權利義務係存在於被上訴人與
    委託人陳遠斌等7人間，而上訴人依其與陳遠斌等7人間因行
    使優先承購權所生之買賣契約移轉登記請求權為主張，其權
    利義務則係存在於上訴人與陳遠斌等7人間，依債之相對性
    原則，上訴人亦不得逕請求被上訴人辦理所有權移轉登記。
六、綜上所述，上訴人行使優先承購權，未經其他公同共有人王
    保林等6人之同意，上訴人依其與陳遠斌等7人行使優先承購
    權所成立之買賣契約，請求被上訴人移轉系爭土地權利範圍
    20萬分之5萬3,645予上訴人，洵屬無據，不應准許。原審為
    上訴人敗訴之判決，核無不合。上訴意旨指摘原判決不當，
    求予廢棄改判，為無理由，應予駁回。
七、本件事證已臻明確，兩造其餘訴訟資料及攻擊、防禦方法，
    經審酌後，核與判決結果不生影響，爰不一一論列，附此敘
    明。
八、據上論結，本件上訴為無理由，依民事訴訟法第449條第1項
    、第78條，判決如主文。
中    華    民    國   100    年    7     月    26    日
                    民事第十四庭
                        審判長法  官  林金村
                              法  官  陳秀貞
                              法  官  王麗莉
正本係照原本作成。
如不服本判決，應於收受送達後20日內向本院提出上訴書狀，其
未表明上訴理由者，應於提出上訴後20日內向本院補提理由書狀
（均須按他造當事人之人數附繕本）上訴時應提出委任律師或具
有律師資格之人之委任狀；委任有律師資格者，另應附具律師資
格證書及釋明委任人與受任人有民事訴訟法第466條之1第1項但
書或第2項（詳附註）所定關係之釋明文書影本。如委任律師提
起上訴者，應一併繳納上訴審裁判費。
中    華    民    國   100    年    7     月    27    日
                              書記官  余姿慧
附註：
民事訴訟法第466條之1（第1項、第2項）：
對於第二審判決上訴，上訴人應委任律師為訴訟代理人。但上訴
人或其他法定代理人具有律師資格者，不在此限。
上訴人之配偶、三親等內之血親、二親等內之姻親，或上訴人為
法人、中央或地方機關時，其所屬專任人員具有律師資格並經法
院認為適當者，亦得為第三審訴訟代理人。
附表
┌───┬─────────────┬──────┬──┬──────┐
│共有人│土地坐落                  │面      積  │地目│應有部分    │
│      │                          │（平方公尺）│    │            │
├───┼─────────────┼──────┼──┼──────┤
│陳遠斌│臺北示內湖區○○段16-5地號│   743.36   │ 雜 │5647/200000 │
├───┼─────────────┼──────┼──┼──────┤
│陳淑真│臺北示內湖區○○段16-5地號│   743.36   │ 雜 │5647/200000 │
├───┼─────────────┼──────┼──┼──────┤
│王仟金│臺北示內湖區○○段16-5地號│   743.36   │ 雜 │5647/200000 │
├───┼─────────────┼──────┼──┼──────┤
│王敬業│臺北示內湖區○○段16-5地號│   743.36   │ 雜 │4941/100000 │
├───┼─────────────┼──────┼──┼──────┤
│王淑芳│臺北示內湖區○○段16-5地號│   743.36   │ 雜 │4941/100000 │
├───┼─────────────┼──────┼──┼──────┤
│王淑玲│臺北示內湖區○○段16-5地號│   743.36   │ 雜 │4941/100000 │
├───┼─────────────┼──────┼──┼──────┤
│王上林│臺北示內湖區○○段16-5地號│   743.36   │ 雜 │3529/100000 │
└───┴─────────────┴──────┴──┴──────┘